【裁判字號】    97,上易,70
【裁判日期】    970416
【裁判案由】    詐欺
【裁判全文】
臺灣高等法院臺南分院刑事判決  九十七年度上易字第七０號
上訴人
即被告  乙○○
選任辯護人  歐陽志宏律師
上列上訴人因詐欺案件，不服臺灣臺南地方法院九十六年度易字
第一二０一號中華民國九十六年十二月十九日第一審判決（起訴
案號：臺灣臺南地方法院檢察署九十六年度偵字第二二八六號）
，提起上訴，本院判決如下：
    主    文
上訴駁回。
    事    實
一、乙○○於民國（下同）九十五年十一月二十四日十九時許，
    前往址設臺南縣歸仁鄉○○路七九九號特力翠豐股份有限公
    司仁德分公司（下稱特力屋）大賣場選購濾水器，竟基於意
    圖為自己詐取不法利益之單一故意，趁特力屋賣場服務人員
    疏於注意之際，將該特力屋賣場貨架上所擺設之單管多效濾
    水器包裝盒上黏貼之標價新臺幣（下同）八百五十元條碼一
    張撕下，黏貼於標價一萬零五百元之愛惠浦防護型濾水器之
    包裝盒上，於同日十九時五十一分許，持該愛惠浦防護型濾
    水器往結帳區結帳，使結帳人員莊宜臻掃瞄條碼結帳時，陷
    於錯誤，誤認結帳之物係該條碼所示之單管多效濾水器，向
    乙○○收取八百五十元之價款，而非購買愛惠浦防護型濾水
    器所應給付之一萬零五百元價款。乙○○以此詐術使結帳人
    員陷於錯誤，藉以詐取免付差價九千六百五十元之不法利益
    。復接續上開詐取利益之不法意圖，於同日二十時許，再返
    回特力屋大賣場，將該張單管多效濾水器條碼，另黏貼於標
    價六千八百元之愛惠浦防護型濾水器之濾芯包裝盒上，於同
    日二十時九分許，復持該愛惠浦防護型濾水器濾芯往結帳區
    結帳，使結帳人員鍾靜美掃瞄條碼結帳時，陷於錯誤，誤認
    結帳之物係該條碼所示之單管多效濾水器，向乙○○收取八
    百五十元之價款，而非購買愛惠浦防護型濾水器濾芯所應給
    付之六千八百元價款。乙○○以此詐術使結帳人員陷於錯誤
    ，藉以詐取免付差價五千九百五十元之不法利益。嗣為特力
    屋人員於當日結束營業後，察覺上開愛惠浦防護型濾水器及
    其濾芯並無銷售記錄，但貨品卻未在貨架上，經調閱監視器
    畫面並查核相關發票報警處理，始查悉上情。
二、案經特力屋訴由台南縣警察局歸仁分局報告臺灣臺南地方法
    院檢察署檢察官偵查起訴。
    理    由
甲、程序方面：
    按被告以外之人於審判外之言詞或書面陳述，除法律有規定
    者外，不得作為證據，刑事訴訟法第一百五十九條第一項定
    有明文，查證人甲○○、詹惠如、莊宜臻、鍾靜美等人於警
    詢及偵查中之證述，係被告以外之人於審判外之陳述，且被
    告均不同意作為證據，原則上不得作為認定被告犯罪之證據
    資料。此外，亦無證據得證前開證人於警詢及偵查中之陳述
    具有刑事訴訟法第一百五十九條之二所示「具有較可信之特
    別情況，且為證明犯罪事實存否所必要」之回復證據能力之
    外部情況要件，是前揭證人於警詢及偵查中之證述，應不得
    採為本案證據。
乙、實體方面：
一、訊據上訴人即被告乙○○固坦承於上揭時地至特力屋購買愛
    惠浦防護型濾水器及濾芯等情，惟矢口否認有詐欺得利犯行
    ，辯稱：伊將所購之物品持至櫃檯結帳，櫃檯結帳人員告知
    所購物品之價格後，即依結帳人員所告知之價格付款結帳，
    並未換貼所購物品之價格條碼，而無詐欺得利之犯行云云。
二、經查：
(一)被告於九十五年十一月二十四日十九時許，至前開特力屋賣
    場，而於同日十九時五十一分許及二十時九分許，先後分別
    以八百五十元之價格購買標價為一萬零五百元之愛惠浦防護
    型濾水器及六千八百元之濾芯事實，迭據被告於原審及本院
    審理時供承在卷，並有被告當日購物之發票二紙在卷可稽（
    見警卷第十九、二０頁）。被告兩次購物均係以單管多效濾
    水器包裝盒上所黏貼，標價為八百五十元之條碼結帳等情，
    堪以認定。
(二)特力屋經理甲○○於審理時證稱：特力屋賣場販售之商品，
    均係由廠商自行製作條碼並黏貼於商品上後，始行送至特力
    屋賣場上架販售等語（見一審卷第五十一頁、本院卷第六十
    一頁），證述特力屋賣場所販售商品上之條碼，於送至特力
    屋賣場前，已由出產公司自行製作完畢，非商品送至特力屋
    賣場後，統一由特力屋人員製作黏貼，足認不同公司出產之
    商品，當無黏貼錯誤互置條碼之可能。而被告所購買之愛惠
    浦防護型濾水器及濾芯均屬愛惠浦公司產品；被告於購買上
    開濾水器及濾芯結帳時，掃瞄條碼所示之單管多效濾水器為
    汎柏公司產品，兩者並非相同公司出產之商品，並為證人即
    特力屋賣場服務人員詹惠如於原審證述明確（見一審卷第五
    十九頁），是被告所購愛惠浦防護型濾水器及濾芯之條碼，
    與被告結帳時所掃瞄之單管多效濾水器係屬不同公司生產之
    產品，兩者商品之條碼，當無相互對換而生誤植之可能。
(三)據證人詹惠如於原審證稱：其為特力屋職員，任職區域為賣
    場裝修中心，負責廚房及衛浴設備整修諮詢之工作，被告當
    日曾至其負責區域，並向其詢問有關濾水器之相關事項，前
    後共計三次，每次約五至十分鐘，且其第一次為被告解說時
    ，被告曾拿小本子在旁紀錄等語（見一審卷第五十四、五十
    七頁）；再證稱：被告當日曾自行將愛惠浦系列之濾水器抽
    出一半置於地上，向其詢問該等產品之差異，而其向被告說
    明時，曾告知各濾水器功能性之差異，並針對功能性之差異
    ，解釋產品價格差異之原因等語（見一審卷第五十五頁），
    證述被告於購買濾水器時均詳細詢問濾水器功能、價格。而
    被告所購買之愛惠浦防護型濾水器及濾芯，價格分別為一萬
    零五百元及六千八百元，二者不同，且高出被告所付之二次
    條碼價格八百五十元甚多，超出差價九千六百五十元及五千
    九百五十元，並經本院當庭勘驗特力屋事後提出之相同產品
    扣案之愛浦防護型濾水器及濾芯包裝盒，其上之貼紙，可以
    撕下，並無損壞包裝盒（見本院卷第六十一頁）。況被告於
    案發當日十九時五十一分及二十時九分先後所購買之愛惠浦
    濾水器及濾芯，其購物結帳時所刷之條碼均是000000
    0000000號（見警卷第十九、二０頁），參以證人甲
    ○○於原審證稱：案發當日單管多效濾水器之條碼僅有一組
    遭撕走等語（見一審卷第五十一頁），於本院證稱：「（遺
    失一張，是否即被撕掉一張之意？）是的，所以據監視錄影
    帶及清查店內產品，發覺被告先後結帳二次，該二次結帳之
    條碼，都是單管多效濾水器之條碼。」（見本院卷第六十一
    頁），顯見被告兩次購物結帳時，結帳人員所掃瞄者，應是
    同一張條碼。所能合理解釋者，為被告第一次購買愛惠浦防
    護型濾水器時，係將該特力屋賣場貨架上所擺設之單管多效
    濾水器包裝盒上所黏標之標價八百五十元條碼一張撕下，黏
    貼於標價一萬零五百元之愛惠浦防護型濾水器之包裝盒上，
    持之結帳區結帳；第二次購買愛惠浦防護型濾水器濾芯時，
    再將該張單管多效濾水器條碼，黏貼於價值六千八百元之愛
    惠浦防護型濾水器之濾芯包裝盒上，持之往結帳區結帳甚明
    ，否則又何致被告兩次購買不同物品結帳，結帳人員所掃瞄
    ，均係同一張價格甚低之八百五十元之條碼？且此亦符合特
    力屋賣場貨架上八百五十元條碼單管多效濾水器之條碼一組
    遭撕走之狀況。被告辯稱未換貼所購商品價格之條碼，自不
    足採。
(四)按現今量販店類型之賣場，多採開架式陳列商品，並在貨架
    或商品上標示商品之價格、型式、功能、產地等資料以供顧
    客自行查看。而選擇是否購買商品之顧客均是自行查看貨架
    所標示商品資料，除就商品之價格、功能等事項仍有所疑義
    或不解，需再行詢問現場服務人員外，均係由顧客自行查看
    商品之價格與功能等事項。待確定商品之價格、功能、型式
    等要素均符合其需求後，即自貨架自行取下商品，攜至櫃檯
    處結帳。故依此購物模式，顧客於將商品攜至櫃檯結帳前，
    當會充分瞭解、評估商品之價格、功能是否確為其所需求，
    否則不慎取用不符合需求之商品結帳後，顧客即需負擔購買
    錯誤商品所生事後另行更換商品之代價、甚或於不能更換商
    品時，所損失之價款。查證人詹惠如於原審證稱：被告當日
    曾至其負責區域，並向其詢問有關濾水器之相關事項，前後
    共計三次，每次約五至十分鐘，且其第一次為被告解說時，
    被告曾拿小本子在旁紀錄等語（見一審卷第五十四、五十七
    頁）；再證稱：被告當日曾自行將愛惠浦系列之濾水器抽出
    一半置於地上，向其詢問該等產品之差異，而其向被告說明
    時，曾告知各濾水器功能性之差異，並針對功能性之差異，
    解釋產品價格差異之原因等語（見一審卷第五十五頁），足
    見被告對於愛惠浦濾水器及濾芯，除自行查看該等商品外，
    復由證人詹惠如向其介紹愛惠浦系列各種濾水器之功能、價
    格等事項，故被告確曾經過仔細考慮後，始行決定購買前開
    濾水器，衡情當無不知所購愛惠浦濾水器及濾芯價格之理。
    而被告實際所購買之愛惠浦濾水器及濾芯標價分別為一萬零
    五百元及六千八百元，與其結帳均為八百五十元之價格相去
    十餘倍之多，且被告均係以現金支付商品價格（參見前開發
    票），是被告於結帳之際，當無不知其所購商品與所支付之
    價金顯有不同之理。況被告於當日二次購物均僅購買單一商
    品（參見前開統一發票），而購買之物分別為濾水器及其內
    濾芯，此二商品，一為內含濾芯之設備，一為置於設備中之
    耗材（即濾芯），兩者價格幾無相同之理，然被告兩次結帳
    之價格卻均為相同之八百五十元，若謂無詐術之不法，殊與
    常理有違。
(五)本件會查獲被告，據證人甲○○於本院證稱：「（你們怎會
    認定被告是以偷換條碼之方式詐購產品？）因我們發覺商品
    遺失後，調閱監視錄影帶，看到被告有拿遺失之產品去結帳
    離開，先後有二次，調閱電腦資料發覺，結帳之條碼，都不
    是所遺失商品之條碼，而是現場一種較便宜之單管多效濾水
    器之條碼，而店內該單管多效濾水器產品上之條碼亦剛好遺
    失一張。」（見本院卷第六十一頁）。從而，再依據上述被
    告所購愛惠浦濾水器及濾芯與被告結帳時所掃瞄條碼所示單
    管多效濾水器兩者商品所標示之條碼並無錯置之可能，被告
    對於愛惠浦濾水器、濾芯與單管多效濾水器等商品之功能、
    價格之差異應無不知之理，復參以被告於短短二十分鐘內接
    連使用同一條碼兩度結帳及兩次結帳之商品不同，一為濾水
    器之本體，一僅為濾芯，然價格均為八百五十元，且先後二
    次均僅購買一樣商品等情狀，綜合判斷，堪認被告係以撕下
    單管多效濾水器之條碼，先後接續黏貼於愛惠浦濾水器及濾
    芯包裝上，並持以結帳，藉以詐騙特力屋結帳人員，取得免
    付其中差額之不法利益。
(六)辯護人辯稱：證人甲○○等人均未目睹被告於特力屋賣場內
    更換條碼之行為，且店內攝影機亦未攝得被告更換條碼之影
    像，故並無積極證據足認被告確有更換條碼之行為云云。惟
    按認定犯罪事實所憑之證據，不僅指直接證據而言，即間接
    證據亦包括在內，故綜合各種間接證據，本於推理作用，藉
    以證明待證事實，依所得心證而為事實判斷，並無不可，最
    高法院七十年度台上字第九七０號著有判決可資參照。本案
    雖無證人直接目睹被告更換條碼之行為，然依據前開事證，
    業已可得推知被告當日確有換貼條碼於所購商品，且持以結
    帳，藉此免付差價之詐騙行為，自不得僅以並無證人直接目
    睹被告之犯行，即認被告未為前開詐欺犯行。
(七)辯護人再辯稱：被告並未挑選結帳人潮洶湧之際結帳，且第
    二次結帳時，亦未選擇先前並未發現條碼有誤之同一櫃檯服
    務人員結帳，而係另行選擇其他櫃檯人員結帳，復於結帳之
    際未謊稱係非會員，仍告知結帳人員其身分證字號以供查詢
    會員卡號，使特力屋公司事後得以查知其身分，足見被告並
    無詐欺之不法意圖云云。惟選擇以非會員身分結帳，與特力
    屋公司大多以會員身分結帳之情狀不同，非無增加結帳人員
    之注意，進而識破其詐欺犯行之可能；而選擇同一櫃檯服務
    人員，並接續持不同物品而以相同條碼結帳，亦可能因短時
    間內，接續二次相同條碼結帳，所掃瞄之商品卻不同之情況
    ，使該服務人員第二次結帳時，發覺條碼與商品不符，進而
    識破被告之詐欺犯行；另結帳人潮是否眾多，須依當時賣場
    來客數量而定，本無從挑選，是辯護意旨所述前開事項，均
    屬被告為前開詐欺犯行時，自行評估可能遭識破詐術之風險
    後，所為選擇、判斷之事項，於性質上，並非被告實施詐欺
    犯行時，所絕對不可能採取之作為。易言之，被告實施詐騙
    行為時，並非必然需挑選人潮洶湧之際，並選擇同一服務人
    員，且以非會員身分結帳，其亦可能基於前開考量，評估遭
    識破詐術之風險後，認為以非會員身份，挑選不同櫃檯結帳
    人員之方式，較不易遭發現其詐術，而決定採取此等方式結
    帳以遂行其詐術。辯護意旨徒以前詞置辯，尚無可採。
(八)綜上所述，被告及辯護人所辯，純係卸責之詞，不足採信。
    本件事證明確，被告詐欺得利犯行堪以認定，應依法論科。
三、核被告所為，係犯刑法第三百三十九條第二項詐欺得利罪。
    先後二次詐欺得利犯行，時間緊接，均係以同一條碼換貼後
    ，持以結帳之方式詐騙，應係本於一詐欺犯意接續為之。原
    審審酌被告犯罪動機、手段、所得、造成之損害、及犯罪後
    表示願意賠償告訴人，但始終否認犯行之態度等一切情狀，
    適用刑法第三百三十九條第二項、第四十一條第一項前段，
    刑法施行法第一之一條（原判決漏引，因與判決結果未生影
    響，僅予糾正），量處有期徒刑伍月，並諭知如易科罰金以
    新台幣壹仟元折算壹日，以資懲儆。並說明檢察官雖聲請量
    處有期徒刑一年二月，惟審酌前開事項，認量處有期徒刑伍
    月，應可達警惕被告，促其不致再犯之效。復以被告犯罪行
    為之時間，在九十六年四月二十四日前，所犯罪名宣告刑在
    有期徒刑一年六月以下，合於中華民國九十六年罪犯減刑條
    例第二條第一項第三款規定，應減其宣告刑二分之一，而減
    為有期徒刑貳月又拾伍日，如易科罰金以新台幣壹仟元折算
    壹日。本院經核原判決認事用法，均無不合，量刑亦屬妥適
    。被告上訴否認犯罪，指摘原判決不當，為無理由，應予駁
    回。
四、據上論斷，應依刑事訴訟法第三百六十八條，判決如主文。
本案經檢察官郭珍妮到庭執行職務。
中    華    民    國    97    年     4    月    16    日
                  刑事第一庭審判長法官  黃  崑  宗
                                  法官  夏  金  郎
                                  法官  蔡  長  林
以上正本證明與原本無異。
不得上訴。
                                書記官  李  培  薇
中    華    民    國    97    年     4    月    17    日
附錄本案論罪科刑法條全文：
刑法第三百三十九條第一、二項（普通詐欺罪）：
  意圖為自己或第三人不法之所有，以詐術使人將本人或第三人
之物交付者，處五年以下有期徒刑、拘役或科或併科一千元以下
罰金。
  以前項方法得財產上不法之利益或使第三人得之者，亦同。


司法院資訊處製作；財團法人民間司法改革基金會備份。
